【裁判字號】    91,訴,2212
【裁判日期】    920730
【裁判案由】    分割共有物
【裁判全文】
臺灣高雄地方法院民事判決  九十一年度訴字第二二一二號
    原      告  寅○○
    訴訟代理人  戊○○
    被      告  甲○○
    被      告  丙○○
    訴訟代理人  乙○○
    被      告  丑○○
    被      告  壬○
    被      告  辛○
    被      告  子○○
    被      告  丁○○
    兼右四人
    訴訟代理人  癸○○    住鳳.
    被      告  卯○○○  住高.
    被      告  己○○    住高.
    右  一  人
    訴訟代理人  庚○      住高.
右當事人間分割共有物事件，本院判決如左：
    主    文
兩造共有坐落高雄市○○區○○段第一八一六地號、地目建、面積柒拾參平方公尺，
同段第一八一七地號、地目建、面積陸拾陸平方公尺，同段第一八一八地號、地目建
、面積陸拾陸平方公尺，同段第一八一九地號、地目建、面積陸拾陸平方公尺，同段
第一八二０地號、地目建、面積伍拾貳平方公尺土地，准予合併分割；其分割方法為
如附圖所示Ａ部分面積陸拾柒點陸平方公尺分歸被告己○○取得，Ｂ部分面積陸拾參
點伍貳平方公尺分歸被告甲○○取得，Ｂ１及Ｃ部分面積共陸拾參點伍貳平方公尺歸
被告丙○○取得，Ｃ１及Ｄ部分面積共陸拾參點伍貳平方公尺歸被告壬○、丑○○、
癸○○、辛○、子○○、丁○○、卯○○○公同共有，Ｄ１及Ｅ部分面積共伍拾玖點
肆肆平方公尺歸原告寅○○取得，Ａ１部分面積伍點肆平方公尺則由兩造按應有部分
比例保持共有。被告己○○應以新台幣貳拾貳萬參仟玖佰玖拾貳元補償原告。
訴訟費用由被告甲○○、丙○○、己○○各負擔五分之一，被告壬○、丑○○、癸○○、辛○、子○○、丁○○、卯○○○負擔五分之一，餘由原告負擔。
    事    實
甲、原告方面：
  一、聲明：求為判決兩造共有坐落高雄市○○區○○段第一八一六號至一八二０號
      地號土地准予合併分割，其分割方法為：門牌號碼為高雄市○○區○○街二一
      號建物所坐落之土地面積及其旁之空地位置分歸被告己○○取得，門牌號碼為
      高雄市○○區○○街二三號建物所坐落之土地面積位置分歸被告甲○○取得，
      門牌號碼為高雄市○○區○○街二五號建物所坐落之土地面積位置分歸被告丙○○取得，門牌號碼為高雄市○○區○○街二七號建物所坐落之土地面積位置
      分歸被告壬○、癸○○、丑○○、辛○、子○○、丁○○、卯○○○公同共有
      ，門牌號碼為高雄市○○區○○街二九號建物所坐落之土地面積位置分歸原告
      寅○○取得。
  二、陳述：
    (1)緣坐落高雄市○○區○○段第一八一六號至一八二０號土地，為原告與被告所
      分別共有及公同共有，原告與被告丙○○、甲○○、己○○應有部分各為五分
      之一，被告壬○、癸○○、丑○○、辛○、子○○、丁○○、卯○○○公同共
      有五分之一，自民國四十九年迄今，未經分割，復無法達成分割協議，爰依法
      請求就各共有人建物實際占有位置分割，若所占有面積超過應有面積，則依市
      價或公告現值加成補償。
    (2)第一八一六地號旁之巷道無留存之必要，若被告己○○不願拆屋，則應負擔該
      巷道之土地。
  三、證據：提出土地登記謄本、地籍圖為證，並聲請本院會同高雄市政府地政處鹽
      埕地政事務所人員勘測現場。
乙、被告甲○○方面：
  一、聲明：請求判決駁回原告之訴。
  二、陳述：同意分割，但不願補償，願意拆屋。
丙、被告丙○○方面：
  一、聲明：請求判決駁回原告之訴。
  二、陳述：同意分割，但不願補償，願意拆屋，另已願意拆屋，故不能再讓其負擔
      巷道之土地。
丁、被告己○○方面：
  一、聲明：請求判決駁回原告之訴。
  二、陳述：
    (1)同意依建物所在位置分割，但房屋要保留。
    (2)高雄市○○區○○段一八一六號至一八二二地號土地於重測前均係同一塊地，
      ，六十四年分割後，訴外人趙歐連娥竟登記為買賣再輾轉移轉予原告，竊佔原
      共有之一八二一及一八二二地號土地，如僅將系爭五筆土地重新合併分割，是
      否合理。
  三、證據：提出土地登記謄本為證。
戊、被告壬○、癸○○、辛○、子○○、丁○○、丑○○方面：
  一、聲明：請求判決駁回原告之訴。
  二、陳述：同意分割，但不願補償，願意拆屋，另第一八一六地號旁之巷道，應由
      被告己○○負擔。
己、被告卯○○○方面：
    被告卯○○○未於最後言詞辯論期日到場，惟據其於前言詞辯論期日所為之聲明
    及陳述如下：
  一、聲明：請求判決駁回原告之訴。
  二、陳述：同意分割，願意拆屋。
    理    由
一、本件被告卯○○○經合法通知，未於言詞辯論期日到場，核無民事訴訟法第三百
    八十六條所列各款情形，爰依原告之聲請，由其一造辯論而為判決，合先敘明。
二、原告主張坐落高雄市○○區○○段第一八一六號至一八二０號土地，為兩造所共
    有，未經分割，復無法達成分割協議，爰依法請求就各共有人建物實際占有位置
    分割，若所占有面積超過應有面積，則依市價或公告現值加成補償等語。被告壬○、癸○○、辛○、子○○、丁○○、丑○○、卯○○○、丙○○則稱：願意拆
    屋分割，但不應再分擔巷道土地等語。被告甲○○、卯○○○則稱：同意分割，
    但不願補償等語。另被告己○○則以：同意依建物所在位置分割，但房屋要保留
    。另同段第一八二一地號土地於重測前係同一塊地，是否亦應一併考慮等語資為
    抗辯。
三、按共有人得隨時請求分割共有物，但因物之使用目的不能分割或契約定有不可割
    之期限者，不在此限，又共有物之分割，依共有人協議之方法行之，分割之方法
    不能協議者，法院得依任何共有人之聲請，以原物分配於各共有人，民法第八百
    二十三條第一項、第八百二十四條第一項第一款分別定有明文。查系爭高雄市○○區○○段第一八一六號至一八二０號土地均為建地，由兩造所共有，原告與被
    告丙○○、甲○○、己○○應有部分各為五分之一，被告壬○、癸○○、丑○○
    、辛○、子○○、丁○○、卯○○○則公同共有五分之一等情，有土地登記謄本
    在卷可按，故依其使用目的並非不能分割，而兩造間亦無不分割之約定，復為兩
    造所不爭執，另兩造就分割方式又未能達成協議，是揆諸前開法條之規定，原告
    請求分割系爭土地，洵屬有據。再系爭五筆土地均屬兩造所共有，已如前述，而
    原告主張系爭五筆土地應合併分割，亦為被告所同意，是原告請求系爭五筆土地
    應合併分割，即有理由，應予准許。
四、又按請求共有物之分割，應由法院依民法第八百二十四條命為適當之分配，不受
    當事人主張之拘束。又分割共有物時法院應參酌當事人之聲明、共有物之性質、
    經濟效用及全體共有人之利益等公平決之。經查：系爭第一八一六地號土地上有
    被告己○○所有之門牌號碼榮安街二一號三層樓房一棟，外觀新穎，第一八一七
    至一八二０地號土地上亦分別有被告甲○○、丙○○、壬○等人、原告所有之一
    層磚造房屋各一棟，外表老舊，又在第一八一六地號東側有巷道存在，該巷道寬
    約五十公分，貫通自強一路五十二巷與榮安街間等情，業經本院會同高雄市政府
    地政處鹽埕地政事務所人員至現場勘測屬實，並製有勘驗筆錄及複丈成果圖附卷
    可稽，且有照片附卷足按。至於系爭土地之分割方法，原告及被告丙○○等人雖
    主張巷道應由被告己○○負擔，惟被告己○○則拒絕之，其餘被告則另主張僅欲
    取得應得面積，願拆屋等語，爰分述如下：
    (1)按「分割共有物，以消滅共有關係為目的。法院裁判分割共有土地時，除因該
      土地內部分土地之使用目的不能分割（如為道路），或部分共有人仍願維持其
      共有關係，應就該部分土地不予分割或准該部分共有人成立新共有關係外，應
      將土地分配於各共有人單獨所有」「分割共有物以消滅共有關係為目的，法院
      裁判分割共有土地時，除該土地內，有部分土地因使用目的不能分割（如為道
      路）或部分共有人仍願維持共有關係，或部分當事人因繼承關係須就分得之土
      地保持公同共有者外，應將土地分配於各共有人單獨所有。」最高法院六十九
      年台上字第一八三一號判例、七十九年度台上字第一九０二號裁判足參。是共
      有土地上如有道路，而除請求權人，願就其分割部分，為他共有人設立地役權
      外，原則上不得分割，是共有道路即為因物之使用目的而不能分割，甚為明顯
      。系爭土地如附圖所示Ａ１部分係貫通自強一路五十二巷與榮安街間之巷道，
      已如前述，而該巷道於被告己○○興建房屋之初，即已存在並供他人挑糞通行
      之用，現則為防火巷等情，業據被告陳明在卷（九十二年一月十日言詞辯論筆
      錄），則該巷道前既係供他人通行之用，並已留存數十年之久，則該巷道應屬
      既成巷道，於使用上屬不能分割，是依上開最高法院裁判意旨，此部份自仍應
      由兩造依其應有部分維持共有，原告及被告丙○○等人主張應由被告己○○負
      擔等語，即非妥適。另被告壬○、癸○○、丑○○、辛○、子○○、丁○○、
      卯○○○就上開土地所有之應有部分，係因繼承而來，現仍屬公同共有之狀態
      ，有土地登記謄本可證，故其因分割而得之土地自亦應保持公同共有之狀態可
      明。
    (2)又被告甲○○、丙○○、壬○等人所有坐落於上開土地上之磚造房屋，被告甲○○、丙○○、壬○等人既均陳明願意拆除，而該房屋亦已老舊，則本院斟酌
      分割方案時自無予考量保留之必要。至系爭第一八一六號土地上被告己○○建
      有之三層房屋一棟，該房屋之外觀猶新，就被告己○○之利益及社會之經濟效
      用觀之，自有保留之必要。是本院斟酌上述兩造之聲明、利益、系爭土地實際
      使用之情形暨整體社會經濟效用，並依被告甲○○、丙○○、壬○等人所陳願
      意拆屋之分割方法，認系爭土地以採如附圖所示Ａ部分面積六十七點六平方公
      尺分歸被告己○○取得，Ｂ部分面積六十三點五二平方公尺分歸被告甲○○取
      得，Ｂ１及Ｃ部分面積共六十三點五二平方公尺歸被告丙○○取得，Ｃ１及Ｄ
      部分面積共六十三點五二平方公尺歸被告壬○、丑○○、癸○○、辛○、子○○、丁○○、卯○○○公同共有，Ｄ１及Ｅ部分面積共五十九點四四平方公尺
      歸原告寅○○取得，Ａ１部分面積五點四平方公尺則由兩造按應有部分比例保
      持共有之分割方案為妥適。
五、以原物為分配，如共有人中有不能按其應有部分為分配時，依前揭民法第八百二
    十四條第二項規定，得以金錢補償。查依上開分割方案，本件原告所取得土地，
    其面積較其應有部分之面積短少四點零八平方公尺，被告己○○則多四點零八平
    方公尺，而有關上開五筆土地所處之地理位置相當，經濟價值亦屬相當，則於合
    併分割後，兩造所應取得之面積，應與其應有部分之面積相同，始為相當，現原
    告所分配之面積既較應有部份為少，而被告己○○則應較應有部分多，是即應由
    被告己○○補償原告，而系爭五筆土地係位於十號公園對面，鄰近六合夜市，附
    近屬商業及住宅混合區，交通便利，其八十九年七月之申報地價為每平方公尺新
    台幣（下同）二萬零八百八十元，九十年七月之公告現值則為每平方公尺五萬四
    千九百元，是斟酌上開各點，認補償價應以每平方公尺五萬四千九百元為相當，
    依此，被告己○○即應補償原告二十二萬三千九百九十二元。
六、從而，原告請求將坐落高雄市○○區○○段第一八一六號至一八二０號土地五筆
    土地合併分割，即有理由，應予准許。其分割方法則為如附圖所示Ａ部分面積六
    十七點六平方公尺分歸被告己○○取得，Ｂ部分面積六十三點五二平方公尺分歸
    被告甲○○取得，Ｂ１及Ｃ部分面積共六十三點五二平方公尺歸被告丙○○取得
    ，Ｃ１及Ｄ部分面積共六十三點五二平方公尺歸被告壬○、丑○○、癸○○、辛○、子○○、丁○○、卯○○○公同共有，Ｄ１及Ｅ部分面積共五十九點四四平
    方公尺歸原告寅○○取得，Ａ１部分面積五點四平方公尺則由兩造按應有部分比
    例保持共有，另被告己○○應補償原告二十二萬三千九百九十二元。
七、至被告己○○主張上開同段第一八二一地號土地，原係兩造所共有，應一併考量
    一節。惟查，該地號土地之所有權人係原告，有該地籍謄本足參，被告己○○又
    未能舉證證明該地號土地係屬兩造所共有，且原告亦未聲明就該地號土地併予分
    割，是就該部分，本院自不得併為審理分割，附此敘明。
八、結論：本件原告之訴為有理由，依民事訴訟法第三百八十五條第一項前段、第七
    十八條、第八十一條第二款，判決如主文。
中      華      民      國    九十二    年      七      月     三十     日
                              臺灣高雄地方法院民事第二庭
~B法      官  楊國祥
右為正本係照原本作成。
如不服本判決，應於送達後廿日內，向本院提出上訴狀並表明上訴理由，如於本
判決宣示後送達前提起上訴者，應於判決送達後十日內補提上訴理由書（須附繕本）。
中      華      民      國    九十二    年      七      月     三十     日
~B法院書記官  光聰


司法院資訊處製作；財團法人民間司法改革基金會備份。
